【裁判字號】    97,執消債更,81
【裁判日期】    980525
【裁判案由】    更生事件
【裁判全文】
臺灣板橋地方法院民事裁定          97年度執消債更字第81號
聲  請  人
即  債務人  劉秋萍
代  理  人  青含國律師
上列當事人聲請消費者債務清理事件，本院裁定如下：
    主  文
債務人所提如附件所示之更生方案應予認可。
債務人在未依更生方案條件全部履行完畢前，其生活程度應有如
下限制：
(一)不得購置不動產
(二)不得為賭博或類似性質之投機行為
(三)不得自費搭乘飛機、輪船出國旅遊
(四)不得自費投宿於四星級以上之飯店、旅社
    理  由
一、按債務人有薪資、執行業務所得或其它固定收入，法院認更
    生方案之條件公允者、得不經債權人會議可決，逕依債務人
    之聲請或依職權以裁定認可更生方案：法院為認可之裁定時
    ，因更生方案履行之必要，對於債務人在未依更生條件全部
    履行完畢前之生活程度，得為相當之限制，消費者債務清理
    條例第64條第一項、第62條第二項分別定有明文。
二、查本件債務人聲請更生，前經本院以97年度消債更字第478
    號裁定開始更生在案，據債務人於更生方案中陳報其現每月
    有28000 元之薪資等固定收入，可供更生方案履行之用。
三、債務人前於98年3 月提出如附件所示之更生方案，內載願自
    第一期至第三十六期清償各債權人新台幣9500元、第三十七
    期至第九十六期每期清償各債權人新台幣15000 元，以每一
    月為一期，共清償96期計8 年，清償總額為新台幣
    1,242,000 元，清償成數為71.74%，前開更生方案經本院依
    消費者債務清理條例第60條之規定命各債權人於法院所定期
    間內以書面確答是否同意該更生方案，惟書面可決之結果：
    僅債權人香港商上海匯豐商業銀行、萬泰商業銀行、永豐信
    用卡股份有限公司同意該更生方案，其餘債權人皆以書面確
    答不同意該更生方案，致同意更生方案之已申報無擔保及無
    優先權債權人未過半數，且同意更生方案之已申報無擔保及
    無優先權債權人，未逾已申報無擔保及無優先權總債權額之
    二分之一，有不得視為債權人會議可決更生方案之情形。
四、本院並於前開書面可決之函件中，諭知不同意該更生方案之
    債權人應就其不同意之原因向本院表示意見，該意見本院將
    來如認符消費者債務清理條例第64條之情形，得依債務人之
    聲請或職權裁定認可該更生方案時，視為已依同條第三項之
    規定，使債權人有陳述意見之機會。查各債權人提出之意見
    意旨略以：
    (一)債務人所提更生方案之清償成數過低，勢必引發道德危
        機，更不符誠信原則，對債權人之權益保障不周，債務
        人陳報之每月必要生活費用23,487元過高，每月支出應
        縮減為7,185 元或9829元
    (二)債務人子女之扶養費用應以財政部公告之扶養親屬免稅
        額計算，平均每月為6417元，又債務人應與配偶共同負
        擔，每月僅能以3,208 元核計
    (三)債務人若以現今銀行普遍採用之一致性個別協商方案最
        大期數180 期零利率計算，每月應付金額仍少於依更生
        方案之每月還款，債務人可另以該管道尋求經濟生活之
        重建
五、惟查：
(一)本件更生方案之清償成數雖僅總債權額之71.74%，惟如以各
    銀行之計息本金1,627,025 元計算，則清償成數已達76.3%
    ，若再加計債務人於協商時之還款金額計559,944 元 (每期
    23331 元，已繳納20期)， 則債權人受償總額已達
    1,801,944 元，已達借款本金之100%，考量消費者債務清理
    條例之立法意旨在於保障債權人公平受償，謀求消費者經濟
    生活之更生機會，本院認該更生方案之清償總額就各債權人
    債權之保障為已足，再觀債務人陷於此種不能清償之狀態，
    多因各銀行不當擴張債務人之信用，進行無擔保核貸時錯估
    債務人之清償能力等等，對於可能產生之道德風險亦有責任
    ，今債務人既循法律正途以消費者債務清理條例清理債務，
    則難認其行為有違誠信原則。
(二)查債務人原獨立扶養三名子女，長女成年後即進入社會工作
    ，每月所得除供自用外尚提出5000元以貼補家用，長子現仍
    就讀大學，預計三年後每月可自行負擔部分家庭支出，惟尚
    就學中之子女本即另有學費支出，倘以債權人所提出之每月
    6417元用以支付平時開銷及學雜費用，無異癡人說夢，債務
    人提出之該種必要扶養費雖屬一參考標準，但未能區別各受
    扶養之人實際之需要，是本院認債務人及其長子、次子三人
    之生活必要費用以98年臺灣省每人每月最低生活費9829元乘
    以人數計算為29,487元，並扣除無需支出之房租支出後列以
    23,487元當屬公允，且該支出中尚有5000元部分為債務人之
    長女為貼補家用所提出，債務人己身支出者僅為18,487元。
(三)又依法理言債務人之配偶應負二分之一之子女扶養費用無疑
    ，惟查債務人之配偶已離家不知去向，近年從未給付債務人
    任何之扶養費用，惟家庭生活、子女求學在即，扶養費用不
    得不由債務人先行支付，縱因而對其配偶有相當之請求權，
    實現之日卻遙遙無期，債權人等如能接受債務人移轉該請求
    權予債權人以代清償，本院亦認該扶養費用於計算時應另除
    以有扶養義務之人之人數。
(四)債務人雖現年43歲，正值壯年，尚有多年工作能力足以清償
    債務，惟依消費者債務清理條例之立法意旨在於保障債權人
    公平受償，謀求消費者經濟生活之更生機會，又同法亦有規
    定更生方案之最終清償期，自認可更生方案裁定確定之翌日
    起不得逾六年。但有特別情事者，得延長為八年，足見本法
    意旨即非要求債務人終其餘生用以清償債務，而喪失經濟生
    活之更生機會，本件債務人已自願提出最終清償期為八年之
    更生方案，顯已於制度設計之範圍內盡其全力用以清償其債
    務，然究依一致性協商或更生、清算程序以處理債務問題，
    債務人有自主選擇權，非他人所得置喙，債權人如欲與債務
    人成立更生方案以外之債務清理途徑，自得自行取得與債務
    人之合意，與更生方案是否公允無涉。
(五)綜上所述，本院認債務人所提出之更生方案確已盡其所能並
    充分表現還款之誠意，該更生方案當屬公允、適當且可行。
六、再查，債務人並無消費者債務清理條例第64條第2 項所定不
    應認可之消極事由存在，故本院得不經債權人會議可決，逕
    依執權對該更生方案裁定予以認可更生方案。
七、總結以上各點，本件更生事件中債務人有固定收入，其更生
    方案之條件公允，且無不得認可之消極事由，揆諸消費者債
    務清理條例之立法目的，保障債權人公平受償，謀求消費者
    經濟生活之更生機會，本件更生方案應予認可，爰裁定如主
    文第一項。
八、惟為達成教育債務人合理消費觀念並促使債務人勉力履行更
    生方案之立法意旨，就本件更生方案履行之必要，本院認應
    於債務人未依更生方案條件全部履行完畢前之生活程度，為
    相當之限制，爰參考各更生事件中債權人所提出對債務人諸
    種生活程度之限制，擇其適合於本件更生債務人者，裁定如
    主文第二項。
中    華    民    國    98    年    5     月    25    日
                  民事執行處司法事務官  李信良
上為正本係照原本作成
如不服本裁定，應於裁定送達後10日內，以書狀向本院司法事務
官提出異議，並繳納抗告費新臺幣1,000 元
中    華    民    國    98    年    5     月    27    日
                            書  記  官  戴尚榮

司法院資訊處製作；財團法人民間司法改革基金會備份。
